臺灣高等法院臺南分院刑事判決　　　　　　 九十一年度上訴字第四六號　　 Ｃ
　　　上　訴　人
　　　即　被　告　丁　○　○
　　　選任辯護人　汪　玉　蓮　律師
右上訴人因違反著作權法案件，不服臺灣嘉義地方法院九十年度訴字第四五五號中華
民國九十年十一月二十六日第一審判決（起訴案號：臺灣嘉義地方法院檢察署九十年
度調偵字第一五二號），提起上訴，本院判決如左：
      主      文
原判決撤銷。
丁○○無罪。
      理      由
一、公訴意旨略以：被告丁○○係設在嘉義縣大林鎮○○路三九二號大鷹企業社之負
    責人，於民國八十九年九月間，明知告訴人乙○○係從事「設計以汽球佈置場所
    」之工作，擁有著作權如「虎頭氣球」、「聖誕老人乘雪橇造型」、「彩虹球柱
    會場佈置造型」、「爆破特殊氣氛佈置」、「七彩拱門佈置」、「南台技術學院
    畢業典禮」等之著作物，竟未經著作權人乙○○之許可，意圖營利且基於概括犯
    意，以乙○○上述產品之目錄照片，擅自翻印重製在其其大鷹企業社產品型錄上
    ，提供客戶訂製圖利。嗣於八十九年十月間某日，始為乙○○發覺上情，訴請偵
    辦，因認丁○○涉有著作權法第九十一條第二項意圖銷售而擅自重製他人之著作
    物罪嫌。
二、訊據上訴人即被告丁○○矢口否認有何不法犯行，辯稱：伊雖於八十九年一月十
    八日曾印製大鷹企業社型錄，惟乙○○於八十九年二月間即已知悉伊翻印之情事
    ，告訴人已逾告訴期間，且該照片係乙○○交付用以代乙○○招攬客戶，況該相
    片亦非著作權法所保護之範圍等語。
三、有關告訴期間：
(1)、臺灣嘉義地方法院檢察署檢察官於偵查中訊問告訴人乙○○何時知道被告丁○○
    的目錄使用其照片時，告訴人乙○○供稱：「八十九年十月，‧‧‧目錄是在他
    （指被告）店內拿到的。」等語，被告丁○○則繼之供稱：「他知道後就拿回他
    的照片，是八十九年九月拿回去了。」（以上見調偵卷第十三頁背面）。則依被
    告前揭所供，告訴人顯然係於知道後「就」拿回照片，拿回照片之時間係於八十
    九年九月甚明。足見告訴人乙○○應係於八十九年九月，始知悉被告翻印重製其
    著作相片之事實無訛。此復核與告訴人乙○○供稱：「（問：你在八十九年九月
    拿回照片時，就知道他使用你的目錄？）我九月拿回。目錄十月我才請人拿他Ｄ
    Ｍ（指型錄）。」（以上見調偵卷第十三頁背面第八行以下）等語相符，並與證
    人即陳柏澍於原審中到院結證：「（提示發查卷第九頁即大鷹企業社型錄問：這
    型錄有無看過？）有。」、「（問：你有無去大鷹企業社拿過這東西？）有。」
    、「（問：何時去拿？）八十九年十月底。」、「（問：為何要去拿型錄？）因
    為乙○○說他的照片被盜用，是乙○○叫我去拿的。」（原審卷第五十二頁倒數
    第四行以下）等情一致。則由渠等上開供詞、證詞，益足佐證，告訴人乙○○確
    係於八十九年九月間，始知悉其攝影著作為被告所侵害，為此，除向被告索回其
    著作照片外，嗣被告為蒐集證據，始央請證人陳柏澍至大鷹企業社拿取該社之型
    錄無訛。
(2)、至於被告丁○○嗣於原審雖以丙○○為證據方法，證明告訴人乙○○於八十九年
    二月間，即已知悉伊翻印附件所示照片之事實云云（原審卷第二十六頁）。惟查
    ：證人丙○○於八十九年二月間即已在嘉義縣世新有線電視股份有限公司（以下
    簡稱世新公司）任職，而八十九年二月二十八日，該公司曾辦理慶祝活動，活動
    會場曾有以汽球佈置，被告丁○○則以大鷹企業社名義承攬該慶祝活動之汽球佈
    置等情，此據證人丙○○證述在卷，並經被告供承屬實，復有世新公司請款單、
    請購單、驗收單、大鷹企業社估價單等件在卷可資佐證（原審卷第一二二頁至第
    一三０頁），前情自堪信為真實。而被告復供承：「（問：關於這次二二八的承
    攬氣球佈置，你只有拿一次型錄給丙○○而已？）我關於該次的氣球佈置去招攬
    時當天，我有發出二、三張型錄給丙○○及她同事，而且只有發一次而已。」（
    原審卷第一０九頁第三、四行）等語，此核與證人丙○○證述：「（提示發查卷
    第九頁問：當初丁○○在承攬二二八活動時，有無提出這型錄？）有，因為他有
    拿一些給我。」（原審卷第一一一頁第四行）等語相符。又被告丁○○該次招攬
    前揭業務，並未曾與告訴人乙○○一同去過世新公司等情，業據被告供認在卷（
    原審卷第一一二頁第五行），核與證人丙○○證述情節相符（原審卷第一一一頁
    十二行），並與當時任職世新公司企劃員，負責連繫接洽汽球佈置承攬廠商之證
    人甲○○證述內容一致（原審卷第一０四頁十二、十三行、第一０九頁第十二行
    ）。而甲○○復證述，當時伊與告訴人乙○○連繫接洽時，並未向乙○○提過被
    告所開設之大鷹企業社亦前來接洽承攬事宜（原審卷第一０六頁倒數第二行）等
    語。則被告既就該次氣球佈置承攬行為，僅發出二、三張型錄給丙○○及其同事
    ，且只發送一次，是該型錄流傳之普遍性及可能性，即極為低微，況就被告與告
    訴人乙○○亦未曾一起去過世新公司承攬該業務等情觀之，實難以佐認告訴人乙○○於八十九年二間，即已知悉被告有翻印附件所示照片在大鷹企業社之型錄即
    明。被告就此所辯，不惟與前揭所供稱：「他知道後就拿回他的照片，是八十九
    年九月拿回去了。」等語不符，亦與事理有違，至於證人丙○○於本院審理中證
    稱：八十九年二月份二二八活動之前渠有將大鷹企業社之型錄拿給乙○○看等語
    ，已與先前所述不符，況縱有提示予乙○○看係何家商號標得此工程，未必告訴
    人乙○○即隨即發現被告有用其照片於該型錄上，是故自難以證人丙○○事後證
    詞即認告訴人於八十九年二月份已知悉上情。
(3)、綜上觀之，本件告訴人乙○○係於九十年一月二十日具狀向臺灣嘉義地方法院檢
    察署檢察官提起告訴，此觀其所具之告訴狀上臺灣嘉義地方法院檢察署收狀日期
    章戳即明。則告訴人既於八十九年九月間始知其權利受侵害，已見前述，是其於
    前揭時日提起告訴，顯未逾六月告訴期間甚明。被告就此所為辯解，核無足採，
    合先敘明。
四、至公訴意旨以告訴人乙○○係從事「設計以汽球佈置場所」之工作，就「虎頭氣
    球」、「聖誕老人乘雪橇造型」、「彩虹球柱會場佈置造型」、「爆破特殊氣氛
    佈置」、「七彩拱門佈置」、「南台技術學院畢業典禮」等之佈置造型擁有著作
    權，被告竟未經著作權人乙○○之許可，意圖營利且基於概括犯意，以乙○○上
    述產品之目錄照片，擅自翻印重製在其其大鷹企業社產品型錄上，提供客戶訂製
    圖利等情。按該起訴意旨告訴人之著作權係「虎頭氣球」、「聖誕老人乘雪橇造
    型」、「彩虹球柱會場佈置造型」、「爆破特殊氣氛佈置」、「七彩拱門佈置」
    、「南台技術學院畢業典禮」等之佈置造型，然告訴人並未舉證證明被告有仿製
    或重製該等造型，而告訴人先前曾交付該照片予被告代為招攬客戶等情，已為告
    訴人所承認，況被告於八十八年成立公司後，仍有招攬汽球佈置場所工程交予告
    訴人施工，亦為告訴人所不否認，從而被告僅利用告訴人提供之照片招攬工程，
    並無證據證明被告有重製或仿製告訴人上揭佈置造型，已難認被告丁○○涉有著
    作權法第九十一條第二項意圖銷售而擅自重製他人之著作物罪嫌。
五、另被告未經著作權人乙○○之許可，將告訴人所交付之汽球佈置場所造型之照片
    ，在其大鷹企業社產品型錄上予以翻印重製，是否有侵害告訴人之著作權，則應
    視該照片有無著作權為前提，經查本件系爭之照片，係告訴人於完成汽球佈置場
    所造型後，以傻瓜相機拍攝該場景，以留下紀錄，而其創意在於氣球編織及色澤
    之變化為告訴人於本院審理中陳述明確，是故被告之創意仍係存在於「汽球佈置
    場所造型」，而非照片應無疑義。按攝影著作為著作權法所指著作，此觀該法第
    五條第一項第五款自明。而著作權法之精神，在於保護具「原創性」之著作，故
    本款之攝影著作，應認係指由「主題之選擇」、「光影之處理」、「修飾」、「
    組合」或其他藝術上之賦形方法，以攝影機產生之著作，始受保護。通常一般以
    攝影機對實物拍攝之照片，尚難認係著作權法所指著作。而本件之照片僅係對其
    所佈置之場景以一般之照相機如實拍攝，並非以思想或感情以一定之固定影像加
    以表現，且對被攝之對象、構圖、角度、光線、速度等才選擇或調整，乃屬一般
    單純之攝影，並不具原創性，實非著作權法保護之對象，被告雖重製之，亦難以
    上開條項之罪相繩。
六、綜上各情相互參酌，被告並無重製或仿製告訴人上揭佈置造型，另告訴人「汽球
    佈置場所」之三幀照片，並不具原創性，非著作權法保護之對象，被告雖重製之
    ，亦難以上開條項之罪相繩，原審就此部分疏未詳查，遽認被告有違反著作權法
    之犯行，並加以論罪科刑，容有未洽，被告上訴意旨據此指摘原判決採證不當，
    否認其有犯罪，為有理由，自應由本院將該部分撤銷、改諭知被告無罪之判決。
據上論斷，應依刑事訴訟法第三百六十九條第一項前段、第三百六十四條、第三百零
一條第一項判決如主文。
本案經檢察官王碧霞到庭執行職務。
中    華    民    國      九十一      年      六      月      十        日
                                  臺灣高等法院臺南分院刑事第四庭
                                      審判長法官  陳    義    仲
                                            法官  蔡    崇    義
                                            法官  宋    明    蒼
右正本證明與原本無異。
如不服本判決，應於判決送達後十日內向本院提出上訴狀，其未敘述理由者並應於提
出上訴狀後十日內向本院補提理由書（應附繕本)。
                                      法院書記官  余    素    美
中    華    民    國      九十一      年      六      月      十二      日
